最高法院刑事判決　　　　　　　　 110年度台上字第2692號
上　訴　人　林宏彬
 
 
 
選任辯護人　黃雅羚律師
上　訴　人　黃志豪
 
 
 
選任辯護人　周武榮律師
　　　　　　張睿紘律師
　　　　　　李瑞玲律師
上　訴　人　陳正達
 
 
 
 
　　　　　　葉永杰
 
 
上　二　人
選任辯護人　李庚燐律師
上　訴　人　喬恒忠
 
 
　　　　　　許世樹
 
 
　　　　　　李明修
 
 
　　　　　　蘇文忠
 
 
 
　　　　　　許志帆
 
 
 
上五人共同
選任辯護人　李瑞玲律師
上列上訴人等因違反廢棄物清理法案件，不服臺灣高等法院中華
民國109年9月3日第二審判決（108年度原上訴字第96號，起訴案
號：臺灣基隆地方檢察署106 年度偵字第2602至2604、4460號）
，提起上訴，本院判決如下：
    主  文
上訴駁回。
    理  由
  按刑事訴訟法第377條規定，上訴於第三審法院，非以判決
    違背法令為理由，不得為之。是提起第三審上訴，應以原判
    決違背法令為理由，係屬法定要件。如果上訴理由書狀並未
    依據卷內訴訟資料，具體指摘原判決不適用何種法則或如何
    適用不當，或所指摘原判決違法情事，顯與法律規定得為第
    三審上訴理由之違法情形，不相適合時，均應認其上訴為違
    背法律上之程式，予以駁回。
  本件上訴人林宏彬、陳正達、黃志豪、喬恒忠、許世樹、李
    明修、蘇文忠、許志帆、葉永杰上訴意旨略以：
  ㈠林宏彬部分：
  ⒈原判決所述，僅論及其未經同意，擅自占有、使用他人山坡
    地之犯行，然不足以認定其於何時、何地與張建生及張宜豐
    （均據原審判處罪刑確定）間，有共同犯水土保持法第32條
    第1 項前段之在公有及私人山坡地未經同意擅自占用及從事
    第8 條第1項第5款之使用行為致生水土流失之意思聯絡，有
    理由不備之違法。
  ⒉從其電話通聯紀錄顯示，其於民國106年5月16日受張建生僱
    用之前，並不認識張建生或綽號「臭豬」之人，於翌日至本
    案土地除草、開挖整地並與張建生一同離開現場之前，實不
    知張建生非本案土地之真正地主，更不知張建生未經地主同
    意而開挖，其係在不知情之情況下受張建生利用，其與張建
    生無犯意聯絡或行為分擔。
  ㈡陳正達、黃志豪、喬恒忠、許世樹、李明修、蘇文忠、許志
    帆、葉永杰（下稱陳正達等8人）部分：
  ⒈原判決既認定張建生提供本案土地供陳正達等8 人傾倒各自
    載運之營建廢棄物，則張建生與其等應係「對向犯」，但原
    判決復認定張建生與傾倒廢棄物之其等8 人共同犯非法清除
    廢棄物罪，顯有適用法規錯誤之違法。
  ⒉原判決既認張建生、張宜豐係共同犯非法清理廢棄物罪，卻
    又認定其等8人共同犯非法清除廢棄物罪，二者顯有矛盾。
  ⒊依原判決認定之事實，其等8 人共載運18車次之營建廢棄物
    至本案土地傾倒，合計體積至多約360 立方米，如何可能壓
    平覆蓋在面積達2,783.89平方公尺之本案土地上。足見在本
    件案發前，本案土地應已遭他人傾倒棄置營建廢棄物，原判
    決認定案發當日始遭其等8人傾倒營建廢棄物，尚乏依據。
  ⒋黃志豪另以：
  ⑴原判決僅以其所辯各節不足採信，但卷附監視器錄影畫面截
    圖所示相片，並不能證明其所載運者為廢棄物，故原判決並
    未以積極證據認定其有本件非法載運廢棄物傾倒之犯行，有
    認定事實違背證據法則及理由不備之違法。
  ⑵原審未詳查本案犯罪所得之金流，影響其等有無本件犯罪動
    機與犯意之認定，亦影響量刑與沒收之判斷，自有應於審判
    期日調查之證據而未予調查之違法。
  ⑶縱認其成立犯罪，但其無前科亦無犯罪所得，育有3 名幼子
    ，此次因思慮不周致犯本罪，情可憫恕。原判決未依刑法第
    59條規定酌量減輕其刑，適用法則不當；量刑時未斟酌刑法
    第57 條第1款、第4款、第6款事項，且所量處之刑超過其罪
    責，違反罪刑相當原則，均有違誤。
  ⒌陳正達、葉永杰另以：
  ⑴依原判決理由之記載及卷內證據，葉永杰僅於案發當日8 時
    14 分進出本案土地1次（見原判決第22頁），並無證據證明
    葉永杰於同日11時19分前後尚有第二次載運廢棄物進出本案
    土地之事實。原判決認葉永杰載運2 車次之廢棄物，尚有違
    誤。
  ⑵陳正達縱有進出本案土地3 次，然依其行車時序表及臺北市
    內湖區潭美街沿線監視器可知，其每次均有先進出昶竣營建
    混合物處理場後，始再進出本案土地。則原審應先查明其載
    運之物是否為上開處理場分類過後之「營建剩餘土石方」，
    而非營建廢棄物；亦應調查其等車輛車斗上之黑網，是否隨
    風起落而有隆起、陷落之情事；此均涉及其等有無本件犯行
    之判斷，原審未予究明，有應於審判期日調查之證據而未予
    調查之違法。
  ⑶證人蘇冠肇稱有支付土尾費予張建生，但其等並未支付土尾
    費用予張建生，足見張建生於第一審證稱未見曳引車司機載
    運廢棄物至本案土地傾倒等詞為真，應可採信。原審未列張
    建生為證人，依法踐行人證之詰問程序，逕以張建生不利其
    等之自白，為不利其等之認定，違反正當法律程序並侵害其
    等之對質詰問權。
  ⑷廢棄物清理法第46 條第4款之規範對象，係以從事廢棄物清
    除、處理業務之人為限，其等係曳引車司機，並非以廢棄物
    之清除、處理為其業務，應無上開法條規定之適用。
  ⑸其等所為之犯罪情節，有法重情輕，原判決量刑時，未考量
    其等無接受機構處遇入監服刑之必要，竟維持第一審之判決
    ，且未就其等逐一敘明具體量刑之理由，葉永杰僅到現場 1
    次，刑度卻與2 度到現場之其他人相同，原判決有理由不備
    ，量刑違反比例原則、平等原則及罪刑相當原則等違法。
  ⒍黃志豪、喬恒忠、許世樹、李明修、蘇文忠、許志帆（下稱
    黃志豪等6 人）另以：
  ⑴原判決認其等6 人所駕駛之曳引車進入本案土地時，均載滿
    物品，係以擷取自監視器錄影畫面之截圖翻拍相片等為據。
    然各該翻拍照片作成時，並未經勘驗程序，亦未依法製作監
    視器錄影帶之勘驗筆錄，且其等已於原審爭執車斗黑網是否
    因風吹而有隆起、陷落之現象？翻拍之相片中亦有部分黑網
    無明顯隆起；部分車斗後面殘留之土堆，亦與本案土地上之
    大量石塊、磚頭、塑膠水管等物不合；故原審應當庭勘驗該
    監視器之錄影畫面，始符合刑事訴訟法第165條之1第2項規
    定之證據調查程序。乃原審僅於審判期日提示翻拍之照片，
    並依各該照片為認定犯罪事實之基礎，其證據調查之程序難
    謂適法。
  ⑵依證人王錦鐘於第一審之證詞可知，在106年5月11日之後，
    進入本案土地之道路旁雜草已被修剪，路幅寬度已可使卡車
    進入，自應調閱自106年5月11日起至案發時止之監視器錄影
    畫面，以查明自該日起是否已有他人進入本案土地非法傾倒
    廢棄物。但警方僅調閱106年5月14日起至同年月17日止之錄
    影畫面，原審亦未調查，遽謂現場之廢棄物均係於106年5月
    17日始遭人駕駛曳引車進入傾倒，尚有調查職責未盡之違法
    。
  惟查：原判決撤銷第一審關於林宏彬部分之不當判決，改判
    依想像競合犯規定，從一重論處其共同犯廢棄物清理法第46
    條第4 款之非法處理廢棄物罪刑併諭知沒收等；維持第一審
    論處陳正達等8 人共同犯非法清除廢棄物各罪刑。已詳敘認
    定犯罪事實所憑證據及理由。並對如何認定下列事項，依據
    卷內資料予以指駁及說明：
  ㈠林宏彬於106 年5 月16日下午1 時許，經張建生聯絡後，即
    同意受僱於張建生，擔任本案土地現場除草、開挖整地及將
    傾倒於現場之廢棄物整平等工作，而與張建生共同未經同意
    ，非法占用、使用公有及私人山坡地，致生水土流失；林宏
    彬與張建生及現場把風之張宜豐，就上開違反水土保持法第
    32條第1 項前段之犯行，有犯意聯絡、行為分擔；其否認犯
    罪之辯詞，並不足採；其有本件犯意與犯行。
  ㈡依陳正達等8 人不否認案發當日各自有駕駛曳引車至本案土
    地之事實，佐以證人王騰毅等人之證言，及卷附監視器錄影
    畫面擷取之翻拍照片、行車時序表、ETC 行車紀錄、記載本
    案土地上有大量營建廢棄物之勘驗筆錄等證據，足認其等 8
    人否認犯罪之辯解，皆不足採；張建生於第一審否認有曳引
    車司機載運廢棄物至本案土地傾倒之供述，不足為有利陳正
    達等8人之認定；本案係於106 年5月17日上午經警查獲，張
    建生不及或其後未向陳正達等8 人收取同意傾倒廢棄物費用
    之事證，亦難憑為有利陳正達等8 人之認定；其等有本件非
    法清除廢棄物之犯意與犯行。
  ㈢犯廢棄物清理法第46條第4 款之罪者，並不限於公民營廢棄
    物清除處理機構，凡未領有許可證或核備文件而從事廢棄物
    清除者，即足當之，自然人亦在處罰之列。亦即有非法清除
    廢棄物之行為者，即足當之，並不以從事廢棄物清理業者為
    限。
  ㈣陳正達等8 人所為本件犯罪情節，皆不符合刑法第59條得酌
    量減輕其刑規定之要件，均無該條規定之適用。
  葉永杰於警詢中供承案發當日其有進出本案土地2 次；第一
    趟大約接近9點，第二趟大約11點；其於11時10分自國道1號
    北上行駛至62快速道路轉往本案土地等語（見偵字第4460號
    卷一第203頁背面、第204頁正面）；其於偵查中經提示並訊
    以上開警詢所述是否屬實時稱：「不用補充」（見核交字第
    282 號卷第11頁）；另依葉永杰案發當日駕駛2J-176號曳引
    車行經國道1號之ETC紀錄，分別顯示其於11時19分在大華系
    統─八堵段、於11時40分在八堵─大華系統段，各有1次ETC
    之紀錄（見同上4460號卷一第213 頁）。足認葉永杰上開供
    述與事實相符，堪以採信。則原判決認定其有2 次載運營建
    廢棄物至本案土地傾倒之事實，尚無違誤。
  陳正達始終辯稱其係空車前往本案土地，未曾承認有載運任
    何物品前往，亦未聲請法院調查其所載之物品，是否係載自
    營建混合物處理場之「營建剩餘土石方」。則原審認事證已
    明，未依職權調查陳正達本件所載之物是否為「營建剩餘土
    石方」，即無違誤。
  王錦鐘於第一審係證稱：其於106年5月11日14時許前往本案
    土地巡查當時，還是雜草叢生，現場如偵字第4460號卷二第
    93頁之照片所示；之後再去看，已經是案發了等語（見第一
    審卷二第82至85頁），即於106年5月11日當時現場仍未被傾
    倒廢棄物。縱自該11日起至106年5月13日之間，另有他人非
    法載運廢棄物前往本案土地傾倒，亦與陳正達等8人有於106
    年5月17日在該地非法傾倒廢棄物之事實認定，不生影響。
  陳正達、葉永杰及其等原審辯護人，於原審準備程序中，就
    張建生之供述，均表示其證據能力沒有意見，同意作為證據
    （見原審卷一第258、260、262及264頁）；於原審審判程序
    中，審判長提示張建生歷次供述筆錄並告以要旨，訊問當事
    人及辯護人之意見時，張建生亦在場，陳正達等人如對張建
    生之供述有意見，自得即時為相關之辯明、防禦，甚至聲請
    以張建生為證人，俾對之進行詰問，以行使彼等之對質、詰
    問權；然陳正達、葉永杰及其等辯護人均表示「沒有意見」
    （見原審卷一第355至361頁）。則原審未以張建生為證人行
    人證之證據調查程序，尚無違反正當法律程序或侵害陳正達
    、葉永杰對質詰問權之可言。
  黃志豪等6 人於原審就卷附監視器錄影畫面之截圖翻拍相片
    之證據能力，均表示沒有意見（見原審卷一第254至257、25
    9、260頁）；於原審審判程序中，審判長提示上開照片予當
    事人及辯護人，訊以有何意見時，黃志豪等6人亦均表示「
    沒有意見」（見同上卷第352至354、356、357頁）。則黃志
    豪等6 人對各該相片內容之真實性，並不爭執，且原審係以
    各該相片為證據，而非以監視器錄影帶之內容為其證據，則
    原審未依刑事訴訟法第165 條之1第2項規定，以適當設備，
    顯示該監視器錄影紀錄之聲音、影像等，使當事人及辯護人
    為辨認，尚無違法可言。
  犯廢棄物清理法第46 條第3款未經主管機關許可，提供土地
    回填、堆置廢棄物罪之人，及犯同條第4 款非法清除廢棄物
    罪之人，均不待與他人意思之合致或行為之參與，即能各自
    獨立完成犯罪，皆非學理上所謂具有必要共犯性質之「對向
    犯」。原判決認張建生與陳正達等8 人就非法清除廢棄物罪
    部分，均為共同正犯，並無違背「對向犯」理論之問題。
  刑之量定，屬法院得依職權裁量範疇。原判決已說明第一審
    判決以黃志豪、陳正達及葉永杰之責任為基礎，斟酌刑法第
    57條所列各款事項而為量刑，尚屬妥適，而予維持。既未逾
    越法定刑範圍，亦無違背公平正義或裁量濫用，自屬裁量權
    之行使，難指為違法。
  從形式上觀察，原判決並無違背法令之處。上訴意旨置原判
    決之論敘於不顧，徒為事實上之爭辯，並對原審採證認事、
    量刑及其他得為裁量事項之職權行使，暨於判決無影響之事
    項，以自己之說詞，指摘原判決違法，與首述法定上訴要件
    不符。其等上訴違背法律上之程式，均應予駁回。
據上論結，應依刑事訴訟法第395 條前段，判決如主文。
中    華    民    國   110    年    10    月    13    日
                  刑事第八庭審判長法  官  李  英  勇  
                                  法  官  洪  兆  隆  
                                  法  官  楊  智  勝  
                                  法  官  吳  冠  霆  
                                  法  官  黃  瑞  華  
本件正本證明與原本無異
                                  書記官
中    華    民    國   110    年    10    月    14    日